# 第7回：　経営環境の影響を計算する

今回のモジュールは前回の続きである。今回の実習は、目的変数に与える色々な外部環境（＝説明変数）の設定を変えたとき、目的変数の予測がどう変わるかを計算する作業である。

本当はボックスジェンズ流のARIMA分析を拡張して、複数のデータの依存関係をみながら予測するのが本筋なのであるが、複数のデータになった途端に学ぶべきことが倍増以上になるのが「多変量時系列の予測」である --- 単に差をとってトレンドを消せばよいというわけではなくなる（この点は前の授業でも触れた）。

この授業ではパッケージ"forecast"で可能な範囲にとどめておくことを留意されたい。

```{r set}
library(forecast)
```

以下、第1節では自動車販売台数がリーマン危機や東日本大震災というショックからどれほどの影響を受けたかを評価する。次に第2節ではNHKの朝ドラ『マッサン』が放映されたことで、ドラマの舞台となった余市町を訪れる観光客数にどれほどのプラス効果があったかを分析した。

どちらも文字通りの将来予測ではないが、環境変化の影響を評価する際にも予測の技術が活用できる点を見てほしい。無条件の予測が役に立つこともあれば、説明変数を含めたうえで複数ケースのシミュレーションを行うこともある。どのように使うかが本モジュールの要点である。


# [１]自動車販売：金融ショック・災害ショックの影響評価

自動車販売データはモジュール５の事後課題で分析したことがある。再度、このデータを検討してみよう。

```{r read_car}
data0 <- read.csv(file="Car-Japan-1993Q1-2015Q2.csv")
head(data0)
```

今度はデータファイルの中に"crisis"という系列が含まれている。値は2008年第3四半期から1年間、2011年第1四半期から1年間だけが1であり、他は0である。大きな外部ショックが発生して、その影響の大きさをノイズ（＝不規則成分）と解釈するには無理があるとき、あらかじめ（ザックリと）「平常期」と「危機」の区分を設けたわけである。

#### 【補足】

他に時期を区分する方法はなかっただろうか？

まず読み込んだデータに日付をつけて時系列データにする。

```{r to_ts_car}
sale <- ts(data0$sale,freq=4,start=c(1993,1))
crisis <- ts(data0$crisis,freq=4,start=c(1993,1))
```

これが今回の「全データ」になる。

## リーマンショックの影響

まず一つめの巨大ショックである「リーマン危機」の影響をデータから引き出すことを考えよう。

### 危機前の予測と実績との違い

リーマン危機の影響評価だが、最も分かりやすい方法は以下の様なやり方であろう。

1. 危機発生前のデータだけを用いて、危機発生後の（たとえば）2年間（＝8四半期）を予測する。

2. 上で得た予測値と実績との差を求める。この差が、2年間に現れたリーマン危機の影響と考える。

要するに「リーマン危機がなかりせば販売台数はこうなっていたはずだ」という経路と実際の経路を比較する方法である。このような方法は一般に経済政策や経営戦略変更の効果を定量的に測定するための定石になっている。ある前提（たとえば実際の政策を維持する）を設けた結果を**標準ケース**と呼び、他の前提（たとえば政策Aに変更する）を置いた結果をたとえば**ケースA**と呼ぶ。そして「ケースA」と「標準ケース」の違いが政策Aの効果である。そんな議論をするわけである。

#### 【補足】

上の方法においては、現実の経路が標準ケース、危機がなかった場合の予測経路がケースAに該当する。

こんな発想で計算してみよう。この場合は説明変数を用いたARIMAモデルを用いる必要はない。ただ、データを切り分けておく必要がある --- データ・ハンドリングはデータ解析の勘所である。

```{r split_data_1}
train <- window(sale,end=c(2008,2))
test <- window(sale,start=c(2008,3),end=c(2010,2))
```

学習データはリーマン危機直前である2008年第2四半期まで。テストデータは危機発生後2年間（8四半期）としている。

学習データを用いてテスト期間である危機後2年間を予測する。
```{r yosoku0_car}
kekka0 <- auto.arima(train)
yosoku0 <- forecast(kekka0,h=8)
bnd <- range(test,yosoku0$mean) # 上限、下限を求めておく
plot(yosoku0,ylim=bnd)
lines(test,col="red")
```

予測結果をそのまま図に描くと危機発生後のデータが縦軸の目盛に収まらなくなってしまう。そこでテスト期間中のデータ、予測値の両方を含めた値の範囲を求め、それを縦軸の目盛範囲に指定している。

図をみるとリーマン危機の影響は明らかであり、発生後の2年間において、実際の販売台数は95%予測区間外にまで急減している。文字通り、これほどの販売急減は「想定外」であったわけであり、「危機(Crisis)」という形容が当てはまっていた。

予測値と実績値との差がリーマン危機の影響だとすれば、計算は以下のように簡単にすむ。最後に2年間トータルでどの程度の影響があったかを求めている。


```{r hyouka0_car}
eikyou <- test-yosoku0$mean
eikyou
sum(eikyou)
```

リーマン危機発生後2年間で事前の予測より概ね598万台の販売減少となった。

ある特定の環境変化・制度的変化の影響を評価するとき、上の様なやり方は分かりやすい。

### 金融危機の影響を測定してから予測する

前節の計算から分かったことは、『通常の予測モデルでは危機発生後の推移を予測できなかった』という点である。

ということは、リーマン危機によるショックを単なるノイズ（＝不規則成分）として処理するには無理があるということだ。危機発生後の一定期間は他とは区別される必要がある。それが今回のデータファイルにある"crisis"というデータである。"crisis"は0と1の二値系列で、このようなデータを回帰分析では**ダミー変数**と呼ばれることが多い。ダミー変数は0と1の二つの値をもつが、それぞれが意味することは「危機ではない平常期」、「危機である」という質的な情報である。

目的変数に影響を与える説明変数を含めてボックス・ジェンキンズ流の予測モデルを推定したい時は、推定コマンドの中でxregを指定する。

本節では次の設問をとりあげよう。

### 【設問】

危機発生後1年が経過した時点（＝2009年第2四半期）にあるとする。当該時点以降1年間を予測せよ。

#### （回答例）

前に述べたようにリーマン危機後の販売台数は想定外であって、平常期とは明らかに異なった経路をとっている。故に、危機発生後のデータを平常期のデータと混ぜて、一つのARIMAモデルを当てはめるのは不適切である。

以下のようにデータを切り分けておく。

1. 2009年第2四半期までを学習データとする。

2. 2009年第3四半期から1年間をテストデータとする。

データを学習用とテスト用に切り分ける時、"sale"だけではなく、説明変数にする"crisis"も同じようにしておく。

```{r split_sinsai}
train.sale <- window(sale,end=c(2009,2))
test.sale <- window(sale,start=c(2009,3),end=c(2010,2))
train.crisis <- window(crisis,end=c(2009,2))
test.crisis <- window(crisis,start=c(2009,3),end=c(2010,2))
```

危機発生後1年間を含んだ学習データに基づき、説明変数を含んだARIMAモデルを推定する。

コマンドはauto.arimaでよい。

```{r xreg_car}
kekka1 <- auto.arima(train.sale,xreg=train.crisis)
yosoku1 <- forecast(kekka1,h=4,xreg=test.crisis)
```

学習期間から予測モデルを推定するので、販売台数をその期間に、また「平常期」と「危機」を区分するデータ"crisis"も学習期間に限定しておく。

次に、将来1年（4四半期）を予測するが、予測期間（＝テスト期間）に説明変数がとる値をxregに指定する必要がある。上で指定した"crisis"の値はデータファイル中の値、つまりテスト期間は「平常期」にあたる、そう前提している点に注意せよ。

予測ラインを描いたグラフ画面を残したまま以下のコマンドを入力して学習期間における予測値、テスト期間の事前予測値を書き加えよう。


```{r add_line}
plot(yosoku1)
names(yosoku1)　# 計算結果一覧を表示
lines(yosoku1$fitted,lty=2)
points(test.sale,pch=20,col="red")
```

コマンド"forecast"の結果"yosoku1"にどんな結果が含まれているかは、names(yosoku1)を入力して結果一覧を表示させると分かる。データ期間中の予測値の名前が"fitted"であると見当がつくので、これを点線で書き加えた。また、テスト期間中の値は元のデータからtest.saleという名前で切り分けた。これを赤い丸で加えている。

図をみると、危機発生後の販売急減をフォローできている。これは説明変数として"xreg"を含めたためである。反面、テスト期間の予測は大きく外れており、過大な予測になっている。

過大予測になってしまった原因としては、テスト期間中のcrisisの値が0、つまり将来1年が「平常期間」であると前提している点が考えられる。データファイルでは、テスト期間におけるcrisisの値を0としているのだが、もしこの値が1であったなら、つまり危機発生後2年目もなお販売台数は「平常期」とは異なると想定すると、販売台数はどう予測するべきか。こんなシミュレーションも必要であろう。

今回の予測モデルではcrisisを説明変数に含めている。故に、crisisの値が1となった時の販売台数を計算できる。それには以下のように、データファイルとは違う値を"crisis"に指定すればよい。


```{r sim_sale}
new.test.crisis <- rep(1,4)　# １を4個ならべる
new.test.crisis <- ts(new.test.crisis,freq=4,start=c(2009,3)) # 4個の1に日付をつける
yosoku1.new <- forecast(kekka1,h=4,xreg=new.test.crisis)
plot(yosoku1.new)
points(test.sale,pch=20,col="red")
```

今度は金融危機の負の効果が予測に織り込まれたので、過大な予測を出すという誤りを避けることがでた --- すべて事前のデータだけを使っており、文字通りの将来予測である点に注意。

以上の作業をまとめておこう。

二つの前提で予測計算をした。危機発生後2年目も危機が続くという前提。もう一つは平常に戻るという前提。この二つの仮定それぞれの下で販売台数を予測した。時間が過ぎれば、事後的に実際の経路が明らかになる。二つの予測を実際の値と比べておこう。

```{r com_mean}
sum(test.sale)
sum(yosoku1$mean)
sum(yosoku1.new$mean)
```

テスト期間を通して、実績は合計で946万台。最初の予測（＝テスト期間は平常期）が1163万台、二番目の予測（＝テスト期間は危機）では922万台。こんな数字になる。

#### 【補足】

予測とは将来に関する作業である。「こうなると予想できる」というシミュレーションにすぎない --- というより、将来に向かってはシミュレーションのみが可能である。その計算には様々な前提がつきまとう。中には重要な前提もある。どのような前提をおくかが予測において非常に重要であるのなら、前提を変更して、何通りかのシミュレーションができるような計算方法をとっておくことが大事である。

繰り返しになるが、二つの予測の差を調べておこう。

```{r tigai_yosoku}
tigai<-yosoku1$mean-yosoku1.new$mean
tigai
sum(tigai)
```

もし2009年第3四半期以降1年間においても金融危機の影響が販売の足を引っ張るなら240万台程度のマイナスを覚悟しなければならない。こんな数字になる。もちろんこの違いはリーマン危機という金融不安の影響からもたらされるものである。

## 【実習課題】東日本大震災の影響を評価する

次の設問に回答せよ。

#### 【設問１】

1. 2011年3月に発生した東日本大震災が自動車販売に与えた影響を試算したい。どんなデータファイルを作成しておけばよいか --- 2008年にはリーマン危機も起こっている。

2. 東日本大震災発生後1年が経過したあとの販売回復について見通しをたてよ。具体的方法は自由に考えよ。

#### 【回答例】

新しく編集し直したデータファイルを読み込んで内容を見る。

```{r readdata2nd}
data1 <- read.csv(file="Car-Japan-1993Q1-2015Q2-another.csv")
head(data1)
```

新しいファイルでは、リーマン危機、東日本大震災それぞれ個別のダミー変数をつくっている --- どんな値になっているかデータ全体を見てみよ。いつからいつまでを「危機」と置くかは、元データの動きや、あるいは無条件のアリマ予測を行って出た予測誤差（残差）の大きさをみて決めるとよい -- この辺をデータから自動的に判断していくのが**レジーム・スイッチング・モデル**だが、それでも東日本大震災のような突発的災害はやはりダミー変数を使って別扱いにするしか良い方法はない。

まず時系列化する。販売の名前は上と同じで問題なし。「危機」と「平常」を区分するダミー変数は"lehman"と"quake"と、二つ作っておく。

#### 要確認：二つのダミー変数をみて、いつを「危機」に区分しているかを確認せよ。

```{r to_ts_car_2nd}
sale <- ts(data1$sale,freq=4,start=c(1993,1))
lehman <- ts(data1$lehman,freq=4,start=c(1993,1))
quake <- ts(data1$quake,freq=4,start=c(1993,1))
```

最初の設問は大震災の影響を測るという問いである。これは「リーマン危機」の影響を測定した上の課題と同様にすればよい。具体的には大震災があった2011年第1四半期以降1年間を事前にどう予測していたかを先ず計算する。その事前予測値と実際の推移を比べればよい。

但し、これまでの分析によって「リーマン危機」による影響は通常のノイズではないので、ダミー変数を含めて予測モデルをつくる。

```{r quake_eikyou}
sale.mae <- window(sale,end=c(2010,4))
sale.ato <- window(sale,start=c(2011,1),end=c(2011,4))
lehman.mae <- window(lehman,end=c(2010,4))
lehman.ato <- window(lehman,start=c(2011,1),end=c(2011,4))
model.mae <- auto.arima(sale.mae,xreg=lehman.mae)
yosoku.ato <- forecast(model.mae,xreg=lehman.ato)
plot(yosoku.ato)
points(sale.ato,pch=17,col="red")
```

得られた予測図をみると、東日本大震災では大震災が発生した翌期（2011年第2四半期）こそ実績が事前予測値を大きく下回り震災の影響がみてとれるが、他の期においては（第1四半期を含めて）実績が予測を上回っており、マイナスの影響は短期間の内に解決されたことがわかる。予測期間全体の影響合計を出しておこう。

```{r quake_sum}
sale.ato-yosoku.ato$mean
sum(sale.ato-yosoku.ato$mean)
```

2011年合計では、2010年末時点の予測値を実績が超えていることがわかる。大震災にもかかわらず国内の自動車生産は「上振れ」の一年であった。

この結果をみると、自動車生産を分析するとき、東日本大震災の危機ダミー変数を１とする期間を2011年全体にするのは適切ではないかもしれない。これを念頭において次の設問に進もう。

２番目の設問は「震災発生後１年後が経過した時点にたって次の1年間を予測する」というものである。

そこで学習期間を2011年第4四半期まで、それ以降をテスト期間としてデータを切り分けておく。

```{r split_2nd}
sale.train <- window(sale,end=c(2011,4))
lehman.train <- window(lehman,end=c(2011,4))
quake.train <- window(quake,end=c(2011,4))
sale.test <- window(sale,start=c(2012,1),end=c(2012,4))
lehman.test <- window(lehman,start=c(2012,1),end=c(2012,4))
quake.test <- window(quake,start=c(2012,1),end=c(2012,4))
```

学習期間に基づいて、次の１年間（＝4四半期）の予測をする。東日本大震災の影響はやはりあったとみるべきだから、二つ尾ダミー変数をxregに指定する。指定するときは、以下の例のようにdata.frameで一つにまとめておく。


```{r yosoku_2nd}
kekka2nd <- auto.arima(sale.train,xreg=data.frame(lehman=lehman.train,quake=quake.train))
yosoku2nd <- forecast(kekka2nd,xreg=data.frame(lehman=lehman.test,quake=quake.test))
plot(yosoku2nd)
points(window(sale,start=c(2012,1),end=c(2012,4)),pch=17,col="red")
```

上のように計算すれば、一応、結果は得られる。しかし、用いた予測モデルを念のために確認すると明らかに不適切である。

#### 要確認：なぜ予測モデルは不適切なのだろうか？

東日本大震災のダミー変数で１とおく期間を修正しよう。2011年第1四半期から第4四半期までをすべて１としているが、第2四半期のみ１とし残りは０にしよう。

```{r edit_quake}
window(quake,start=c(2011,1),end=c(2011,4)) <- c(0,1,0,0)
quake.train <- window(quake,end=c(2011,4))
quake.test <- window(quake,start=c(2012,1),end=c(2012,4))
```

こうしてから、再度上と同じ計算を繰り返す。

```{r yosoku_2nd_syuusei}
kekka2nd <- auto.arima(sale.train,xreg=data.frame(lehman=lehman.train,quake=quake.train))
yosoku2nd <- forecast(kekka2nd,xreg=data.frame(lehman=lehman.test,quake=quake.test))
plot(yosoku2nd)
points(window(sale,start=c(2012,1),end=c(2012,4)),pch=17,col="red")
```

予測モデルを確認すると、リーマン危機を示すダミー変数、東日本大震災を示すダミー変数とも係数がマイナスに出ており、かつ標準誤差と比べても、負の影響は極めて有意である。この予測モデルを使って次の１年間の販売予測をしよう。

得られた予測値と事後的な実績値を比べると、2012年の前半は実績が事前予測を大幅に上回っていたが、後半になると失速するというパターンになっている。

予測期間中の合計を出しておくと、合計22万台ほどの上振れになったのが2012年である。

```{r quake_2nd_sum}
sale.test-yosoku2nd$mean
sum(sale.test-yosoku2nd$mean)
```


#### 【設問２】

1. データファイル"hs-198501-201408.csv"は1985年1月から2014年8月までの住宅着工戸数の月次系列である。2008年9月以降の「リーマン危機」が日本の住宅市場に与えた影響を図で「見える化」せよ。

2.　リーマン危機は着工戸数ベースでどの位のマイナス効果を住宅投資に与えたか。リーマン危機発生後1年のトータルで影響を評価せよ。

#### 【回答例】

上の設問１とまったく同じようにすればよい。

```{r readhs}
data2 <- read.csv(file="hs-198501-201408.csv")
head(data2)
```

今度は月次系列であり、リーマン危機や東日本大震災を示すダミー変数は含まれていない。金融危機や災害の影響を分析するには、自分で新しくダミー変数をつくる必要がある。

まず元データである着工戸数の動きをみておく。

```{r to_ts_hs}
hs <- ts(data2$hs,freq=12,start=c(1985,1))
plot(hs)
```

確かにリーマン危機で着工は落ち込んでいるが、その２、３年以前にも大きな落ち込みがある。これは姉歯事件（構造計算書偽造問題）に端を発した建築着工の遅れによる。そして、2011年の大震災による急低下も図では認められる（ようである）。が、震災の影響は姉歯事件による影響と高々同等であろうと推察できる。

前年比も図にしておく。

```{r hs_zennnenhi}
plot(diff(log(hs),12))
```

姉歯事件の負の影響は2007年7月から現れ、その後は反動的な増加が見られるが、間もなくリーマン危機が発生するので、この辺の識別は難しい。

そこで今回はまず無条件にアリマ予測をして、予測誤差の大きさを見ることにする。予測モデルの作成にはまず全データを使おう。

```{r est_model_hs}
mod.hs <- auto.arima(hs)
tsdiag(mod.hs)
```

前年差をとる指定（D=1）をすると計算結果でNan（計算不能値）が出るので（AICは小さいことが予想されるが）、auto.arimaの結果をそのまま採用しよう。

診断図をみると、特に予測誤差が大きく出ているのは姉歯事件による落ち込みである。そこで、今回のデータでは2007年7月と8月を「非平常状態」と判定しダミー変数を１と置くことにしよう（このように設定して結果を検討しようという方針）

```{r def_aneha}
aneha <- rep(0,length(hs))
aneha <- ts(aneha)
aneha <- ts(aneha,freq=12,start=c(1985,1))
str(aneha)
window(aneha,start=c(2007,7),end=c(2007,8)) <- 1
aneha
```

こうしてから設問に回答しよう。まず2008年10月時点にあるとして、その後の予測と実際の動きを図にしよう（設問１）。データをこの時点で区切っておく。

```{r split_hs}
hs.train <- window(hs,end=c(2008,9))
aneha.train <- window(aneha,end=c(2008,9))
hs.test <- window(hs,start=c(2008,10),end=c(2009,9))
aneha.test <- window(aneha,start=c(2008,10),end=c(2009,9))
```

学習期間に基づいて予測モデルを探索し、リーマン危機後１年間のマイナス効果を測定する。前年同月差(D=1)を指定すると、一部が計算不能になるので、"D=1"は指定しない。

```{r yosoku_hs}
kekka.hs <- auto.arima(hs.train,xreg=aneha.train)
yosoku.hs <- forecast(kekka.hs,xreg=aneha.test)
ts.plot(window(hs.train,start=c(2000,1)),yosoku.hs$mean,lty=c(1,2),col=c(1,2))
lines(yosoku.hs$fitted,lty=2)
points(hs.test,pch=17,col=1)
```

グラフに見るように、2008年10月以降に顕在化したリーマン危機のネガティブショックは非常に大きなものがあった。その影響を数値で評価すると、

```{r shock.hs}
shock <- hs.test-yosoku.hs$mean
shock
sum(shock)
```

2008年10月から翌年9月までの累積で概ね40万戸の下振れ効果があった。

2000年1月から2006年12月までの月間平均が10万戸であるので、リーマン危機によって平常年の４ヶ月分の住宅投資（着工戸数ベース）が消失した。

検算は以下の通り。

```{r 1year_shock}
mean(window(hs,start=c(2000,1),end=c(2006,12)))
```



# [２]余市観光に対する朝ドラ『マッサン』の放映効果

## 月次観光客数のデータファイル

2014年10月から2015年3月にかけて余市を舞台とする朝ドラ『マッサン』が放映され、それを契機に余市町、特にニッカ余市蒸溜所を訪れれる観光客が急増した --- 放映終了後も観光客数は高い水準を続けている。

本節では余市観光に与えたドラマの放映効果を評価する。そこでまずは人数ベースでどの程度の効果があったかを検討しよう。

余市町の観光客数データ（月次）から編集されたデータファイルが"Yoiti-Nikka-Others-Monthly.csv"である。そのデータを読みこむことから始めよう。 


```{r read_data}
data0 <- read.csv(file="Yoiti-Nikka-Others-Monthly.csv",header=T)
dim(data0)
head(data0)
tail(data0)
```

データファイルの内容から分かるように、データの開始月は2010年4月、最終月は2015年3月である。また、観光客数は合計、内訳としてニッカ蒸溜所、ニッカ以外のその他合計を訪れた観光客数が含まれている。系列"massan"は放映時期を示すダミー変数（質的情報）である。放映されることが多数の人に意識されるようになった2014年4月から実際に放映された2015年3月までの期間は値1をとり、その他の時期は値0になっている。

これらの個別データに日付をつけて時系列データにするのが次の入力である。


```{r to_ts,hold=TRUE}
yoiti<- ts(data0[,3:6],freq=12,start=c(2010,4))
total<-yoiti[,1]
nikka<-yoiti[,2]
others<-yoiti[,3]
massan<-yoiti[,4]
par(mfrow=c(2,1))
plot(nikka)
plot(others)
```

ニッカ蒸溜所とニッカ以外の観光地それぞれを訪れた観光客数の推移をみれば、両者の動きの違いは明らかである。そこで、ニッカ蒸溜所とニッカ以外の観光地を分けて検討を進めることにする。

ここで、観光客合計の年度集計値を求めておこう。

```{r current,echo=FALSE}
total.2012 <- sum(window(total,start=c(2012,4),end=c(2013,3)))
total.2013 <- sum(window(total,start=c(2013,4),end=c(2014,3)))
total.2014 <- sum(window(total,start=c(2014,4),end=c(2015,3)))
nikka.2012 <- sum(window(nikka,start=c(2012,4),end=c(2013,3)))
nikka.2013 <- sum(window(nikka,start=c(2013,4),end=c(2014,3)))
nikka.2014 <- sum(window(nikka,start=c(2014,4),end=c(2015,3)))
```

朝ドラ「マッサン」の放映をきっかけにして、余市町を訪れる観光客は2014年度に`r round(total.2014/10000,0)`万人となり前年度比で`r round((total.2014-total.2013)/total.2013*100,1)`%増加した（前年度は`r round((total.2013-total.2012)/total.2012*100,1)`%増）。この内、ニッカ余市蒸溜所を訪れた観光客数は`r round(nikka.2014/10000,0)`万人で、増加率は`r round((nikka.2014-nikka.2013)/nikka.2013*100,1)`%の増加とほぼ倍増した（前年度は`r round((nikka.2013-nikka.2012)/nikka.2012*100,1)`%増）。

## ドラマ放映効果の計算

### 【設問】

朝ドラ『マッサン』放映の効果を評価したい。そのための「分析作戦」を提案せよ。利用できるデータは。2014年度末までの余市町観光客数データ（月次）である。

（以下、授業当日に紹介）

### 効果測定の考え方

実際にはドラマ放映後の2014年度に余市町を訪れる観光数の急増が確認されている。とはいえ、このデータにはドラマ放映とは無関係の観光客も含まれているはずである。単に2014年度の前年度比を『ドラマが放映されたのでこうなった』と言うのみでは正確さに欠けるだろう。

ドラマ放映効果は

1. ドラマが放映されなかった場合の観光客数
2. ドラマが放映されている実績を踏まえた将来予測値を接続した観光客数

上の二つの数字の差として定義されるはずである。2014年度、15年度2年間について余市町観光k客数の月次データに基づいて計算することにしよう。


### ニッカ観光客の事前予測と放映効果

ニッカ観光客数について、時系列解析モデルを当てはめる（bj0,bj1を推定）。

```{r arima_nikka}
bj0.nikka <- auto.arima(window(nikka,end=c(2014,3)))
bj0.nikka
bj1.nikka <- auto.arima(nikka,xreg=massan)
bj1.nikka
```

上の"bj0.nikka"は、**2014年3月までのデータ**に基づく予測モデルであり、マッサンの放映効果が現れる以前のデータを反映するものである（と解釈しよう）。

**マッサン放映がなかりせば**2014年度、15年度の観光客数はどのように推移したであろうか。これはマッサンの放映効果をまったく含んでいないモデル"bj0.nikka"を利用して2014年度、15年度を予測すればよい。マッサン効果を含まない予測値を2014年度、15年度の**標準ケース**と呼ぶ。

```{r est_nikka}
fr0.nikka<-forecast(bj0.nikka,h=24)
plot(fr0.nikka)
fr1.nikka <- forecast(bj1.nikka,h=12,xreg=data.frame(massan=rep(1,12))) # 2015年度もドラマ放映効果はつづく
plot(fr1.nikka)
```

次に、モデル"bj1.nikka"は2014年度までのデータに基づく2015年度の予測モデルである。この中には、（もちろん）2014年10月から始まった『マッサン』の放映効果が含まれている。つまり、上の予測値"fr1.nikka"はマッサン放映を踏まえた2015年度の将来予測値である。これを**放映後ケース**と呼ぶ。

#### 【要検討ポイント】

2015年度の予測をたてるには、上のような方法が唯一・最適の方法だろうか？他に計算の進め方、前提の置き方はないだろうか？

### ニッカ以外の観光地

次に、ニッカ以外の施設の観光客数についても同様の計算をしておく。bj0.others, bj1.othersを推定。

```{r arima_others}
bj0.others <- auto.arima(window(others,end=c(2014,3)),D=1)
bj1.others <- auto.arima(others,D=1,xreg=massan)
fr0.others <- forecast(bj0.others,h=24)
plot(fr0.others)
fr1.others <- forecast(bj1.others,h=12,xreg=data.frame(massan=rep(1,12)))
plot(fr1.others)
```

以上の計算から、「ニッカ」、「その他」の両方について以下の系列を得る。

1. 標準ケース：マッサン放映がなかった場合の2014年4月‐2016年3月予測値

2. 予測値：マッサン効果が2015年も継続する場合の2015年4月‐2016年3月予測値。この予測値を2014年度中の実績と接続すれば放映を踏まえた2年間の観光客数が得られる。

### ドラマ放映効果の計算（月次）

2014年4月から2015年3月までの期間について観光客合計を算出する。

1. 標準ケースの合計（total）：2014年4月から2016年3月までは"bj0"による「標準ケース」を使用。

2. 放映後の合計：　2014年4月～2015年3月までは実績、2015年4月～2016年3月まで"bj1"による「放映後ケース」を使用。

放映効果は
<center>
放映効果＝放映後ケース－標準ケーｽ
</center>
とする。

まず、標準ケースの観光客合計を2014年4月から2016年3月までの期間について求める。

```{r hyoujun_total}
hyoujun.nikka <- fr0.nikka$mean
hyoujun.others <- fr0.others$mean
hyoujun.total <- hyoujun.nikka + hyoujun.others
hyoujun.total
```

次に、放映後ケースについて観光客数を同じ期間について求める。

```{r actual_total}
houeigo.nikka <- c(window(nikka,start=c(2014,4),end=c(2015,3)),fr1.nikka$mean)　# 元のデータから2014年度を切りとり、2015年度予測とつなげる
houeigo.nikka <- ts(houeigo.nikka,freq=12,start=c(2014,4)) # 上でつなげた系列に日付を改めてつける
houeigo.nikka
                                           
houeigo.others <- c(window(others,start=c(2014,4),end=c(2015,3)),fr1.others$mean)
houeigo.others<-ts(houeigo.others,freq=12,start=c(2014,4))
houeigo.others
houeigo.total <- houeigo.nikka+houeigo.others
houeigo.total
```

朝ドラ放映の効果は放映後ケースから標準ケースを差し引くことで求められる。

```{r kouka}
kouka.nikka <- houeigo.nikka - hyoujun.nikka
kouka.others <- houeigo.others - hyoujun.others
kouka <- houeigo.total-hyoujun.total
kouka.nikka
kouka.others
kouka
```

放映効果はこのようにまず月次ベースで求められた。

### 年度ベースの放映効果

ニッカについては以下のようになる。

```{r nendo_nikka_kouka}
houeigo.nikka.14 <- sum(window(houeigo.nikka,start=c(2014,4),end=c(2015,3)))
houeigo.nikka.15 <- sum(window(houeigo.nikka,start=c(2015,4),end=c(2016,3)))
hyoujun.nikka.14 <- sum(window(hyoujun.nikka,start=c(2014,4),end=c(2015,3)))
hyoujun.nikka.15 <- sum(window(hyoujun.nikka,start=c(2015,4),end=c(2016,3)))
kouka.nikka.14<-sum(window(kouka.nikka,start=c(2014,4),end=c(2015,3)))
kouka.nikka.15<-sum(window(kouka.nikka,start=c(2015,4),end=c(2016,3)))
houeigo.nikka.14
houeigo.nikka.15
hyoujun.nikka.14
hyoujun.nikka.15
kouka.nikka.14
kouka.nikka.15
```

ニッカ以外の施設については以下のように計算する。

```{r nendo_others_kouka}
houeigo.others.14 <- sum(window(houeigo.others,start=c(2014,4),end=c(2015,3)))
houeigo.others.15 <- sum(window(houeigo.others,start=c(2015,4),end=c(2016,3)))
hyoujun.others.14 <- sum(window(hyoujun.others,start=c(2014,4),end=c(2015,3)))
hyoujun.others.15 <- sum(window(hyoujun.others,start=c(2015,4),end=c(2016,3)))
kouka.others.14<-sum(window(kouka.others,start=c(2014,4),end=c(2015,3)))
kouka.others.15<-sum(window(kouka.others,start=c(2015,4),end=c(2016,3)))
houeigo.others.14
houeigo.others.15
hyoujun.others.14
hyoujun.others.15
kouka.others.14
kouka.others.15
```

最後に観光客数合計について計算する。


```{r nendo_kouka}
houeigo.total.14 <- sum(window(houeigo.total,start=c(2014,4),end=c(2015,3)))
houeigo.total.15 <- sum(window(houeigo.total,start=c(2015,4),end=c(2016,3)))
hyoujun.total.14 <- sum(window(hyoujun.total,start=c(2014,4),end=c(2015,3)))
hyoujun.total.15 <- sum(window(hyoujun.total,start=c(2015,4),end=c(2016,3)))
kouka.14<-sum(window(kouka,start=c(2014,4),end=c(2015,3)))
kouka.15<-sum(window(kouka,start=c(2015,4),end=c(2016,3)))
houeigo.total.14
houeigo.total.15
hyoujun.total.14
hyoujun.total.15
kouka.14
kouka.15
```

以上のように、余市町観光客入込数ベースで2014年度には約`r round(kouka.14/10000,1)`万人の上振れがあったと推計され、これは朝ドラ「マッサン」放映の効果と考えられる。この効果は2015年度にも`r round(kouka.15/10000,1)`万人程度の当初比上振れとなって現れるものと予想できる。